ACORDAO-COMPLETO-2423682

ACÓRDÃO 12563/2020 ATA 41/2020 - PRIMEIRA CÂMARA

VISTOS, relatados e discutidos estes autos de tomada de contas especial instaurada pelo Fundo Nacional de Desenvolvimento da Educação, em desfavor do Sr. Antônio Alves Serra, referente a recursos repassados no exercício de 2001 por conta do Programa Dinheiro Direto na Escola (PDDE) e ao Programa de Apoio aos Sistemas de Ensino para Atendimento à Educação de Jovens e Adultos (PEJA) , em 2004.
ACORDAM os ministros do Tribunal de Contas da União, reunidos em sessão da 1ª Câmara, ante as razões expostas pelo relator, em:
9.1. arquivar, com fundamento no art. 212 do RI/TCU, a presente tomada de contas especial, ante a ausência de pressupostos de constituição e de desenvolvimento válido e regular do processo; e
9.2. dar ciência desta deliberação ao Fundo Nacional de Desenvolvimento da Educação e ao município de Conceição da Feira/BA.

Tomada de contas especial em face da impugnação parcial de despesas pagas com recursos repassados no exercício de 2001 por conta do Programa Dinheiro Direto na Escola (PDDE), e da omissão da prestação de contas dos recursos repassados em 2004 por conta do Programa de Apoio aos Sistemas de Ensino para Atendimento à Educação de Jovens e Adultos (PEJA).

Primeira Câmara

Município de Conceição da Feira/BA.

3. Interessados/Responsáveis:
3.1. Interessado: Fundo Nacional de Desenvolvimento da Educação (00.378.257/0001-81)
3.2. Responsável: Antônio Alves Serra (XXX.444.655-XX).

13.1. Ministros presentes: Walton Alencar Rodrigues (Presidente), Benjamin Zymler, Bruno Dantas e Vital do Rêgo.
13.2. Ministros-Substitutos presentes: Augusto Sherman Cavalcanti e Weder de Oliveira (Relator).

WEDER DE OLIVEIRA

Transcrevo, com ajustes de forma, a instrução apresentada (peças 100, 101 e 102) pela Secretaria de Controle Externo de Tomada de Contas Especial (Secex-TCE) :
"Trata-se de Tomada de Contas Especial instaurada pelo Fundo Nacional de Desenvolvimento da Educação - FNDE, em desfavor do Sr. Antônio Alves Serra, Prefeito Municipal de Conceição da Feira/BA na gestão 2001/2004, em face da impugnação parcial de despesas pagas com recursos repassados no exercício de 2001 por conta do PDDE - Programa Dinheiro Direto na Escola, e da omissão da prestação de contas dos recursos repassados em 2004 por conta do PEJA - Programa de Apoio aos Sistemas de Ensino para Atendimento à Educação de Jovens e Adultos, tendo sido tais débitos consolidados, nos termos previstos no art. 15, inciso IV, c/c art. 6º, inciso I, da Instrução Normativa TCU nº 71/2012, pois atingiram o valor mínimo previsto para instauração de processo de TCE.
1.1	Este processo foi inicialmente instruído pela Secretaria de Controle Externo da Bahia, sendo posteriormente transferido para a Secretaria de Controle Externo de Tomada de Contas Especial, conforme Portaria SEGECEX 09/2018, de 2/5/2018.
HISTÓRICO
2. 	Por conta do PDDE, cujo objeto era a 'transferência de recursos financeiros, em caráter suplementar, destinados à cobertura de despesas de custeio, manutenção e de pequenos investimentos, que concorram para a garantia do funcionamento e melhoria da infraestrutura física e pedagógica dos estabelecimentos de ensino', o FNDE repassou à Prefeitura Municipal de Conceição da Feira/BA, no exercício de 2001, os valores abaixo:
	Ordem Bancária
	Valor (R$) 
	Data de emissão

	506286
	25.400,00
	27/10/2001

	506287
	1.200,00
	27/10/2001

3.	Por conta do PEJA, cujo objeto era o 'custeio, em caráter suplementar, da formação continuada de docentes, da aquisição, impressão ou produção de livro didático, da aquisição de material escolar ou material para os professores, para atendimento dos alunos do ensino fundamental de escolas públicas matriculados e frequentes nos cursos da modalidade educação de jovens e adultos presencial, que apresentaram matrículas no Censo Escolar INEP/MEC do ano anterior', foram repassados, durante o exercício de 2004, os valores abaixo:
	Ordem Bancária
	Valor (R$) 
	Data de emissão

	695037
	10.460,28
	29/4/2004

	695096
	10.460,28
	24/5/2004

	695138
	10.460,28
	25/6/2004

	695214
	10.460,28
	28/7/2004

	695255
	10.460,28
	13/9/2004

	695335
	10.460,28
	11/10/2004

	695407
	10.460,28
	10/11/2004

	695449
	10.460,28
	27/11/2004

	695545
	10.460,28
	24/12/2004

	695612
	10.460,29
	28/12/2004

4.	Consoante o Relatório de Tomada de Contas Especial nº 97/2011-COTCE/CGCAP-DIFIN/FNDE (peça 1, p. 318-330) , a instauração desta Tomada de Contas Especial decorreu da constatação dos seguintes fatos:
a) PDDE 2001: a respectiva prestação de contas foi apresentada e aprovada, conforme Parecer/FNDE/DIROF/GECAP/DIPRA/PC/2001/PDDE 18026/2003, porém, com base no Relatório de Inspeção nº 60/2002 (peça 1, p. 74/78) , relativo à vistoria in loco realizada no objeto do Programa, verificou-se 'que as despesas realizadas estavam em concordância com as normas/orientações definidas pelo FNDE, à exceção da despesa da nota fiscal n° 3367001, de 17/11/01, da Empresa Gracindo Medeiros e Cia Ltda., na qual identificamos R$1.605,90, referente à aquisição de produtos para uso individual do aluno';
b) PEJA 2004: esgotado o prazo fixado nas notificações enviadas ao responsável, a respectiva prestação de contas não foi apresentada.
5.	Notificado, o responsável não se manifestou. O Prefeito sucessor também foi notificado a apresentar a referida prestação de contas ou devolver os recursos, ante o disposto na Súmula TCU 230, tendo encaminhado cópia da Ação de Ressarcimento e da Representação Criminal impetradas por aquele Município contra o Sr. Antônio Alves Serra ante a omissão da prestação de contas dos recursos repassados pelo FNDE em 2004, por conta do PEJA, para retirar o Município da condição de inadimplente.
6.	Instruído inicialmente no TCU (peça 3) , destacou-se, no que diz respeito ao decurso do prazo de dez anos do fato gerador, que não se configurou a hipótese prevista no inciso II do art. 6º da Instrução Normativa nº 71/2012, eis que o referido prazo interrompe-se com a notificação do responsável pela autoridade administrativa federal competente, reiniciando-se a contagem, nos termo do disposto no Acórdão 3397/2007-TCU-Segunda Câmara. No caso, tal prazo foi interrompido em 19/2/2004, mediante o recebimento do Ofício nº 308/2004/DIATA-AUDIT/FNDE/MEC (peça 1, p. 134 e 140) , e em 13/6/2005 mediante o Ofício nº 08024/2005-DIPRA/CGCAP/DIFIN/FNDE (peça 1, p. 172-174) .
7.	Após essas considerações, propôs-se que fosse citado o ex-prefeito de Conceição de Feira/BA, Sr. Antônio Alves Serra, ante a não comprovação da boa e regular aplicação dos recursos e da omissão no dever de prestar contas dos recursos repassados em 2004 por conta do PEJA, tendo tal proposta sido anuída pelo corpo dirigente da Secex-BA (peças 4 e 5) . Entretanto, após tentativa de localização do ex-prefeito, a Prefeitura Municipal de Conceição da Feira informou que o Sr. Antônio Alves Serra havia falecido (peça 9) . 
8.	Foram efetuadas diversas tentativas para obter cópia do atestado de óbito e informações sobre eventual inventário dos bens deixados pelo de cujus (peças 10-43) , tendo o Cartório de Registo de Pessoas Naturais da Comarca de Feira de Santana/BA, por fim, encaminhado a Certidão de Registro de Óbito do responsável, onde se constatou que o Sr. Antônio Alves Serra faleceu em 27/2/2013, era solteiro, deixou três filhos maiores e residia em Cachoeira/BA, local onde foi sepultado.
9.	Realizou-se, sem sucesso, diligências ao Ofício do Registro de Imóveis, Títulos e Documentos e Pessoas Jurídicas da Comarca e ao Cartório da Vara dos Feitos Cíveis de Cachoeira/BA, para que informassem sobre a existência de inventário de bens do responsável (peças 51 e 54) .
10.	Assim, considerando que o processo se encontrava pendente de citação válida, ante a ausência de informações sobre o possível inventário, o Sr. Diretor da 1ª DT sugeriu (peça 55) que fosse realizada a citação do espólio do Sr. Antônio Alves Serra, com os ofícios destinados aos seus três filhos: Srs. Cristiano Passos Serra, Ricardo Passos Serra e Antônio Alves Serra Filho, nos seguintes termos:
'a) realizar a citação do espólio do Sr. Antônio Alves Serra (CPF XXX.444.655-XX) , ex-prefeito de Conceição da Feira/BA, com fundamento nos arts. 10, § 1º, e 12, incisos I e II, da Lei 8.443/1992 c/c o art. 202, incisos I e II, do RI/TCU, para que, no prazo de quinze dias, apresente alegações de defesa e/ou recolha aos cofres do Fundo Nacional de Desenvolvimento da Educação - FNDE as quantias abaixo indicadas, atualizadas monetariamente a partir das respectivas datas até o efetivo recolhimento, abatendo-se na oportunidade a quantia eventualmente ressarcida, na forma da legislação em vigor, em decorrência das seguintes irregularidades:
a.1) impugnação parcial de despesas pagas com recursos repassados no exercício de 2001 por conta do PDDE - Programa Dinheiro Direto na Escola, por estar em discordância com a finalidade do programa (despesa da nota fiscal 3367001, de 17/11/01, da Empresa Gracindo Medeiros e Cia Ltda., referente à aquisição de produtos para uso individual do aluno, nos termos Relatório de Inspeção nº 60/2002) :
	VALOR ORIGINAL (R$) 
	DATA DA OCORRÊNCIA

	1.605,90
	17/11/2001

Valor atualizado até 01/06/2017: R$ 4.336,09
a.2) não comprovação da boa e regular aplicação e omissão da prestação de contas dos recursos repassados no exercício de 2004 por conta do Programa de Apoio aos Sistemas de Ensino para Atendimento à Educação de Jovens e Adultos - PEJA
	VALOR ORIGINAL (R$) 
	DATA DA OCORRÊNCIA

	10.460,28
	29/04/2004

	10.460,28
	24/05/2004

	10.460,28
	25/06/2004

	10.460,28
	28/07/2004

	10.460,28
	13/09/2004

	10.460,28
	11/10/2004

	10.460,28
	10/11/2004

	10.460,28
	27/11/2004

	10.460,28
	24/12/2004

	10.460,29
	28/12/2004

Valor atualizado até 01/06/2017: R$ 216.627,39 
b) informar os representantes do espólio de que, caso venha a ter a condenação pelo Tribunal, os débitos ora apurados serão acrescidos de juros de mora, nos termos do § 1º do art. 202 do RI/TCU.
c) encaminhar aos herdeiros do ex-prefeito cópia da Relatório de Inspeção 60/2002 - peça 1, p. 74-78 e do relatório de Tomada de Contas Especial nº 97/2011-COTCE/CGCAP/DIFIN/FNDE/MEC (peça 1, p. 318-330) .' 
11.	Com a anuência do Sr. Secretário desta Unidade, e consoante delegação de competência conferida pelo Sr. Ministro-Relator Weder de Oliveira, por meio da Portaria 7/2014, promoveu-se a citação dos sucessores do responsável por intermédio dos Ofícios nº s 1573, 1574 e 1575/2007-TCU/SECEX-BA (peças 61-63) , dos quais apenas um, destinado ao Sr. Ricardo Passos Serra, foi recebido no respectivo endereço (peça 65) .
12.	Após algumas tentativas frustradas (peças 68/76) , finalmente foram efetivadas as citações dirigidas aos outros sucessores do falecido, Srs. Cristiano Alves Serra e Antônio Alves Serra Filho, recebidos em 18/8/2017 e em 12/9/2017, conforme ARs constantes das peças 72 e 77, mas, decorrido o prazo ali fixado, nenhum deles se manifestou.
13.	Desse modo, o andamento natural do processo seria a configuração da revelia dos herdeiros do responsável. 
14.	Ocorre que, examinando-se todos os ofícios citatórios a eles enviados (peças 61, 62, 63, 68, 69, 73 e 74) , constatou-se a existência de erro material, onde se faz referência a outro processo: 
'... ante a análise realizada no processo de Tomada de Contas Especial, TC Processo 034.207/2016-3, instaurada pelo Ministério do Desenvolvimento Social e Agrário, em razão da impugnação total de despesas do Convênio N° 093/2010 - SESAN'.
15.	Destacou-se que o primeiro ofício citatório (peça 7) , endereçado ao próprio Sr. Antônio Alves Serra, estava correto. Ademais, não havia outros erros materiais nos ofícios enviados a seus herdeiros, relativamente ao débito ou qualquer outro ponto, exceto aquele mencionado no item 14 acima.
16.	Pois bem, em consideração ao princípio da ampla defesa, propôs-se na última instrução (peça 78) , a realização de nova citação dos herdeiros, desta feita mencionando o real motivo da imputação do débito ao espólio de bens deixados pelo Sr. Antônio Alves Serra, ou seja, em face da impugnação parcial de despesas pagas com recursos repassados no exercício de 2001 por conta do PDDE, por estar em discordância com a sua finalidade, e face à omissão da prestação de contas dos recursos repassados em 2004 por conta do PEJA, como segue (Secex/BA) :
'a) realizar a citação do espólio do Sr. Antônio Alves Serra (CPF XXX.444.655-XX) , ex-prefeito de Conceição da Feira/BA, com fundamento nos arts. 10, § 1º, e 12, incisos I e II, da Lei 8.443/1992 c/c o art. 202, incisos I e II, do RI/TCU, para que, no prazo de quinze dias, apresente alegações de defesa e/ou recolha aos cofres do Fundo Nacional de Desenvolvimento da Educação - FNDE as quantias abaixo indicadas, atualizadas monetariamente a partir das respectivas datas até o efetivo recolhimento, abatendo-se na oportunidade a quantia eventualmente ressarcida, na forma da legislação em vigor, e até a parte em decorrência das seguintes irregularidades:
a.1) impugnação parcial de despesas pagas com recursos repassados no exercício de 2001 por conta do PDDE - Programa Dinheiro Direto na Escola, por estar em discordância com a finalidade do programa (despesa da nota fiscal 3367001, de 17/11/01, da Empresa Gracindo Medeiros e Cia Ltda., referente à aquisição de produtos para uso individual do aluno, nos termos do Relatório de Inspeção nº 60/2002) :
	VALOR ORIGINAL (R$) 
	DATA DA OCORRÊNCIA

	1.605,90
	17/11/2001

Valor atualizado até 11/12/2017: R$ 4.383,46;
a.2) não comprovação da boa e regular aplicação e omissão da prestação de contas dos recursos repassados no exercício de 2004 por conta do Programa de Apoio aos Sistemas de Ensino para Atendimento à Educação de Jovens e Adultos - PEJA:
	VALOR ORIGINAL (R$) 
	DATA DA OCORRÊNCIA

	10.460,28
	29/04/2004

	10.460,28
	24/05/2004

	10.460,28
	25/06/2004

	10.460,28
	28/07/2004

	10.460,28
	13/09/2004

	10.460,28
	11/10/2004

	10.460,28
	10/11/2004

	10.460,28
	27/11/2004

	10.460,28
	24/12/2004

	10.460,29
	28/12/2004

Valor atualizado até 11/12/2017: R$ 218.996,07;
b) informar os representantes do espólio de que, caso venha a ocorrer a condenação pelo Tribunal, os débitos ora apurados serão acrescidos de juros de mora, nos termos do § 1º do art. 202 do RI/TCU.
c) encaminhar aos herdeiros do ex-prefeito cópia da Relatório de Inspeção 60/2002 - peça 1, p. 74-78 e do relatório de Tomada de Contas Especial nº 97/2011-COTCE/CGCAP/DIFIN/FNDE/MEC (peça 1, p. 318-330) .'
17.	Em cumprimento ao pronunciamento da Unidade (peça 80) , foram efetuadas as citações dos representantes do espólio do responsável, como se vê adiante:
	Ofício
	Data de Recebimento do Ofício
	Nome do Recebedor do Ofício
	Observação
	Fim do Prazo para Defesa

	3563/2017-TCU/Secex-BA (Peça 81) , de 19/12/2017, ao Sr. Ricardo Passos Serra
			Ofício devolvido como 'ausente', (Peça 85) 
	
	3564/2017-TCU/Secex-BA (Peça 82) , de 19/12/2017, ao Sr. Antônio Alves Serra Filho
			Ofício devolvido, conforme consulta no site dos Correios (Peça 89) 
	
	3565/2017-TCU/Secex-BA (Peça 83) , de 19/12/2017, ao Sr. Cristiano Passos Serra
	3/1/2018 (vide AR de Peça 84) 
	Olavo de Souza
	Ofício recebido no endereço da responsável, conforme pesquisa no sistema da Receita Federal (Peças 60 e 67) 
	20/1/2018

	61/2018-TCU/Secex-BA (Peça 87) , de 18/1/2018, ao Sr. Ricardo Passos Serra
	1º/2/2018 (vide AR de Peça 88) 
	Gilardo Serra
	Ofício recebido no endereço da responsável, conforme pesquisa no sistema da Receita Federal (Peça 58) 
	16/2/2018

	384/2018-TCU/Secex-BA (Peça 91) , de 2/3/2018, ao Sr. Antônio Alves Serra Filho
	28/3/2018 (vide AR de Peça 93) 
	Almir Novais de França Alves
	Ofício recebido no endereço da responsável, conforme pesquisa no sistema da Receita Federal (Peça 59) 
	15/4/2018

18.	Apenas um dos herdeiros, Sr. Ricardo Passos Serra, apresentou suas alegações de defesa, presente na peça 98, a seguir sintetizadas e analisadas.
19.	Já os Srs. Cristiano Passos Serra e Antônio Alves Serra Filho, transcorrido o prazo regimental, permaneceram silentes. Não obstante a ausência de apresentação de defesa, não seria o caso de atribuir-lhes os efeitos da revelia, na medida em que tais sujeitos foram instados a comparecer aos autos na qualidade de pretensos representantes do espólio do responsável, que, no caso concreto, teve os interesses tutelados pelo sucessor Ricardo Passos Serra. 
EXAME TÉCNICO
 (...) 
24.	No caso vertente, os ofícios de citação dos Srs. Cristiano Passos Serra e Antônio Alves Serra Filho foram encaminhados aos endereços constantes da base de dados CPF da Receita Federal (peças 59, 60, 67) e a entrega dos ofícios nesses endereços ficou comprovada (peças 84 e 93) .
Alegações de defesa do Sr. Ricardo Passos Serra
25.	As alegações de defesa do Sr. Ricardo Passos Serra, na qualidade de um dos herdeiros do Sr. Antônio Alves Serra, Prefeito Municipal de Conceição da Feira/BA na gestão 2001/2004, se resumem a informar, de forma bastante sucinta, que não tem 'capacidade profissional e nem recurso financeiro para contratar um profissional da área para dar uma resposta técnica que possa fazer quaisquer alegações'.
26.	Afirma que não teve 'nenhum vínculo e nem conhecimentos dos fatos', já que não fez parte da administração do Prefeito Antônio Alves Serra, falecido em 27 de fevereiro de 2013, e que o mesmo 'não fez nenhuma transferência de nenhum patrimônio aos filhos, porque não os possuíam, bem como não fez Inventário'.
Análise das alegações de defesa do Sr. Ricardo Passos Serra
27.	As alegações de defesa apresentadas pelo Sr. Ricardo Passos Serra não merecem ser acatadas, tendo em vista que não podem nem mesmo ser interpretadas como alegações de defesa, já que ele afirma desconhecer os fatos apontados como motivo do débito imputado ao espólio do Sr. Antônio Alves Serra, seu pai, bem como que não houve transferência de patrimônio aos filhos e que não teria sido aberto processo de inventário.
28.	Em que pese a defesa limitar-se a dizer que desconhece os fatos apurados nesta TCE, cabe destacar que, nas fases anteriores, o responsável falecido, Sr. Antônio Alves Serra, também não se manifestou quanto à irregularidade que lhe foi imputada, mantendo-se omisso, conforme registrado no Relatório de Tomada de Contas Especial nº 97/2011-COTCE/CGCAP/DIFIN-FNDE/MEC (peça 1, p. 318-330) .
29.	Adicionalmente, a irregularidade imputada ao responsável está claramente demonstrada nos autos, não sendo possível, nesta fase processual, o aproveitamento de qualquer análise de elementos em defesa do Sr. Antônio Alves Serra.
30.	Por fim, vale registrar que a penalidade de multa não se transfere aos sucessores do responsável falecido, tendo em vista seu caráter personalíssimo. A morte ocorrida em data anterior à prolação do acórdão condenatório é causa de extinção da punibilidade. Acórdão 1731/2015-TCU-Primeira Câmara (Relator: BRUNO DANTAS) .
31.	Em se tratando de processo em que a parte interessada não se manifestou acerca das irregularidades imputadas, não há elementos para que se possa efetivamente aferir e reconhecer a ocorrência de boa-fé na conduta do responsável, podendo este Tribunal, desde logo, proferir o julgamento de mérito pela irregularidade das contas, conforme nos termos dos §§ 2º e 6º do art. 202 do Regimento Interno do TCU (Acórdão 2064/2011-TCU-Primeira Câmara, Relator Ministro Ubiratan Aguiar; Acórdão 6182/2011-TCU-Primeira Câmara, Relator Ministro-Substituto Weder de Oliveira; Acórdão 4072/2010-TCU-Primeira Câmara, Relator Ministro Valmir Campelo; Acórdão 1189/2009-TCU-Primeira Câmara, Relator Ministro-Substituto Marcos Bemquerer; Acórdão 731/2008-TCU-Plenário, Relator Ministro Aroldo Cedraz) . 
32.	Dessa forma, devem ser rejeitadas as alegações de defesa do espólio, representado pelo Sr. Ricardo Passos, condenando o referido espólio do responsável ao recolhimento do débito apurado nos autos.
CONCLUSÃO
33.	A partir dos elementos constantes dos autos, foi possível verificar que o Sr. Antônio Alves Serra, Prefeito Municipal de Conceição da Feira/BA na gestão 2001/2004, era o responsável pela impugnação parcial de despesas pagas com recursos repassados no exercício de 2001 por conta do PDDE - Programa Dinheiro Direto na Escola, e pela omissão da prestação de contas dos recursos repassados em 2004 por conta do PEJA - Programa de Apoio aos Sistemas de Ensino para Atendimento à Educação de Jovens e Adultos, tendo o prazo final da mesma expirado em 31/3/2005. Cumpre registrar que não houve a apresentação intempestiva da prestação de contas do PEJA/2004, conforme consulta realizada no SIGPC (peça 99) .
34.	Verificou-se que o Sr. Antônio Alves Serra havia falecido (peça 9) , razão por que foram identificados e citados o espólio do mesmo, na pessoa de seus três filhos, Srs. Ricardo Passos Serra, Cristiano Passos Serra e Antônio Alves Serra Filho, que não tomaram as medidas necessárias para a comprovação do regular uso dos valores públicos. 
35.	Diante da rejeição das alegações de defesa apresentadas, propõe-se que as contas do Sr. Antônio Alves Serra (falecido) julgadas irregulares e que o seu espólio seja condenado ao débito apurado nos presentes autos.
PROPOSTA DE ENCAMINHAMENTO:
36.	Diante do exposto, submetem-se os presentes autos à consideração superior, propondo-se: 
a)	rejeitar as alegações de defesa apresentadas pelo espólio do Sr. Antônio Alves Serra (falecido) , Prefeito Municipal de Conceição da Feira/BA na gestão 2001-2004, as quais não lograram demonstrar a boa e regular aplicação de parte dos recursos públicos repassados através do PDDE - Programa Dinheiro Direto na Escola, e do PEJA - Programa de Apoio aos Sistemas de Ensino para Atendimento à Educação de Jovens e Adultos;
b)	julgar irregulares, nos termos arts. 1º, inciso I, 16, inciso III, alíneas 'a' e 'c', da Lei 8.443/1992 c/c os arts. 19 e 23, inciso III, da mesma Lei, e com os arts. 1º, inciso I, 209, I, 210 e 214, inciso III, do Regimento Interno, as contas do espólio do Sr. Antônio Alves Serra (falecido) , Prefeito Municipal de Conceição da Feira/BA na gestão 2001/2004, representado por seus herdeiros, Srs. Ricardo Passos Serra, Cristiano Passos Serra e Antônio Alves Serra Filho, condenando-o ao pagamento das quantias a seguir especificadas, atualizadas monetariamente e acrescidas dos juros de mora, calculados a partir das datas discriminadas até a efetiva quitação do débito, fixando-lhe o prazo de 15 (quinze) dias para que comprovar, perante o Tribunal, o recolhimento das referidas quantias aos cofres do Fundo Nacional de Desenvolvimento da Educação - FNDE, nos termos do art. 23, inciso III, alínea 'a', da citada Lei c/c o art. 214, inciso III, alínea 'a', do Regimento Interno, ante a impugnação parcial de despesas pagas com recursos repassados no exercício de 2001 por conta do PDDE - Programa Dinheiro Direto na Escola, e da omissão da prestação de contas dos recursos repassados em 2004 por conta do PEJA - Programa de Apoio aos Sistemas de Ensino para Atendimento à Educação de Jovens e Adultos:
PDDE/2001:
	VALOR ORIGINAL (R$) 
	DATA DA OCORRÊNCIA

	1.605,90
	17/11/2001

PEJA/2004:
	VALOR ORIGINAL (R$) 
	DATA DA OCORRÊNCIA

	10.460,28
	29/04/2004

	10.460,28
	24/05/2004

	10.460,28
	25/06/2004

	10.460,28
	28/07/2004

	10.460,28
	13/09/2004

	10.460,28
	11/10/2004

	10.460,28
	10/11/2004

	10.460,28
	27/11/2004

	10.460,28
	24/12/2004

	10.460,29
	28/12/2004

c)	autorizar, desde logo, a cobrança judicial das dívidas, nos termos do inciso II, art. 28, da multicitada Lei 8.443/1992, caso não atendida a notificação;
d)	autorizar também  desde logo, se requerido, com fundamento no art. 26, da Lei 8.443/1992, c/c o art. 217, do Regimento Interno do TCU, o parcelamento da dívida em até 36 (trinta e seis) parcelas, incidindo sobre cada parcela, corrigida monetariamente, os correspondentes legais, fixando-lhe o prazo de quinze dias, a contar do recebimento da notificação, para comprovar perante o Tribunal o recolhimento da primeira parcela, e de trinta dias, a contar da parcela anterior, para comprovar os recolhimentos das demais parcelas, devendo incidir sobre cada valor mensal, atualizado monetariamente, os juros de mora devidos, no caso do débito, na forma prevista na legislação em vigor, alertando a responsável de que a falta de comprovação do recolhimento de qualquer parcela implicará o vencimento antecipado do saldo devedor, nos termos do art. 26, parágrafo único, da Lei 8.443/1992, c/c o art. 217, §2º, do Regimento Interno deste Tribunal;
e)	encaminhar cópia do Acórdão que vier a ser proferido ao Fundo Nacional de Desenvolvimento da Educação - FNDE, e aos representantes do responsável, para ciência, informando que a presente deliberação, acompanhada do Relatório e do Voto que a fundamenta, está disponível para a consulta no endereço www.tcu.gov.br/acordaos, além de esclarecer que, caso requerido, o TCU poderá fornecer sem custos as correspondentes cópias, de forma impressa."
O representante do MP/TCU (peça 103) , procurador Sérgio Ricardo Costa Caribé, discordou da proposta da unidade instrutiva, nos seguintes termos:
"Trata-se de tomada de contas especial instaurada pelo Fundo Nacional de Desenvolvimento da Educação (FNDE) em desfavor do Sr. Antônio Alves Sena, em razão da impugnação de despesas vinculadas aos recursos do Programa Dinheiro Direto na Escola (PDDE) , no exercício 2001, e da omissão no dever de prestar contas dos valores repassados no âmbito do Programa de Apoio aos Sistemas de Ensino para Atendimento à Educação de Jovens e Adultos (PEJA) , referentes ao exercício de 2004. 
2.	O tomador de contas concluiu pela existência de débitos nos montantes originais de R$ 1.605,90 e R$ 104.602,81, atinentes ao PDDE e ao PEJA, respectivamente (peça 1, p. 320) , sob a responsabilidade do Sr. Antônio Alves Sena, prefeito do Município de Conceição da Feira/BA entre 2001 e 2004.
3.	No âmbito deste Tribunal, a citação do responsável foi ordenada em 17/3/2015 (peça 5) , verificando-se, na tentativa de localizar o ex-prefeito, que ele havia falecido em 27/2/2013. Após realizar diversas diligências no intuito de identificar inventário em curso ou arrolamento de bens em nome do Sr. Antônio Alves Sena, a unidade técnica decidiu, em razão do insucesso nas tentativas, citar o espólio, medida ordenada em 5/6/2017 (peça 57) .
4.	Dos três herdeiros localizados, apenas o Sr. Ricardo Passos Serra se manifestou, juntando aos autos o documento na peça 98, por meio do qual informa não dispor de 'capacidade profissional e nem recurso financeiro para contratar um profissional da área para dar uma resposta técnica que possa fazer quaisquer alegações'. 
5.	Por conseguinte, propõe a Secex-BA, responsável pela instrução dos autos, julgar irregulares as contas do espólio do Sr. Antônio Alves Sena, condenando os Srs. Ricardo Passos Serra, Cristiano Passos Serra e Antônio Alves Serra Filho ao ressarcimento dos débitos referentes aos recursos do PDDE e do PEJA.
6.	Com as vênias de estilo, divirjo do encaminhamento sugerido, pelas razões adiante expostas.
7.	A jurisprudência deste Tribunal é no sentido de que a citação do espólio após longo tempo decorrido desde o fato gerador do débito atribuído ao responsável falecido, sem que os herdeiros tenham dado causa à demora processual, configura prejuízo ao contraditório e à ampla defesa.
8.	A título exemplificativo, menciono, por guardarem similitude com o caso em exame, os TC Processo 034.355/2014-6, Processo 031.871/2013-5, Processo 004.083/2017-2 e Processo 040.638/2018-9, em que foram proferidos os Acórdão 6129/2020-TCU-Primeira Câmara, 1.470/2020-TCU-2ª Câmara, 1.254/2020-TCU-1ª Câmara e 9.890/2019-TCU-2ª Câmara, respectivamente. Naqueles autos, o extenso lapso temporal entre as irregularidades identificadas e a citação do espólio foi considerado prejudicial ao exercício do direito de defesa e motivou o arquivamento das contas do gestor falecido, por ausência de pressuposto de desenvolvimento válido e regular.
9.	Nesse sentido, considerando que, no caso em tela, as irregularidades ocorreram em 2001 e 2004 e a citação dos herdeiros somente foi feita em 2017, entendo que a situação se amolda aos precedentes acima indicados, afigurando-se coerente adotar medida semelhante para estas contas especiais.
10.	Diante do exposto, renovando as vênias por dissentir do encaminhamento cogitado, este membro do Ministério Público de Contas propõe, com fulcro no artigo 212 do RI/TCU, o arquivamento destes autos, sem julgamento do mérito, em virtude da ausência de pressuposto de constituição e de desenvolvimento válido e regular do processo."
	É o relatório.

não há.

Procurador Sérgio Ricardo Costa Caribé.

TOMADA DE CONTAS ESPECIAL. FNDE. PDDE 2001. PEJA 2004. OMISSÃO. CITAÇÃO DE ESPÓLIO. PREJUÍZO À AMPLA DEFESA. ARQUIVAMENTO. COMUNICAÇÕES.

TOMADA DE CONTAS ESPECIAL (TCE)

Secretaria de Controle Externo de Tomada de Contas Especial (Secex-TCE).

Trata-se de tomada de contas especial instaurada pelo Fundo Nacional de Desenvolvimento da Educação (FNDE) em desfavor do Sr. Antônio Alves Serra, prefeito de Conceição da Feira/BA na gestão 2001/2004, em face da impugnação parcial de despesas pagas com recursos repassados no exercício de 2001 por conta do Programa Dinheiro Direto na Escola (PDDE) , e da omissão da prestação de contas da aplicação dos recursos repassados em 2004 por conta do Programa de Apoio aos Sistemas de Ensino para Atendimento à Educação de Jovens e Adultos (PEJA) .
Do total de R$ 26.600,00 repassado no âmbito do PDDE 2001, foram impugnados, após a realização de inspeção pelo FNDE, R$ 1.605,90[footnoteRef:2]. Em relação ao PEJA 2004, o total repassado, no montante de R$ 104.602,80, não teve sua boa e regular aplicação comprovada perante o FNDE.  [2:  Peça 1, p. 74-78.] 
Notificado pelo FNDE a fim de justificar-se, apresentar documentação faltante ou recolher os valores, o responsável não se manifestou, o que impôs a instauração da devida tomada de contas especial.
Segundo informação do relatório de tomada de contas especial[footnoteRef:3], o prefeito sucessor ajuizou ação de ressarcimento e representação criminal contra o Sr. Antônio Alves Serra ante a omissão da prestação de contas relativa aos recursos repassados pelo FNDE em 2004, por conta do PEJA, para retirar o município da condição de inadimplente. Não cabe, portanto, sua responsabilização pela omissão. [3:  Peça 1, p. 318-330.] 
O referido relatório apontou dano ao erário de R$ 1.605,90, referente ao PDDE 2001, e R$ 104.602,80, em relação ao PEJA 2004, ambos de responsabilidade do Sr. Antônio Alves Serra.
O relatório de auditoria da Controladoria-Geral da União[footnoteRef:4] chegou às mesmas conclusões. Após serem emitidos o certificado de auditoria[footnoteRef:5], o parecer do dirigente de controle interno[footnoteRef:6] e o pronunciamento ministerial[footnoteRef:7], o processo foi remetido a este Tribunal. [4:  Peça 1, p. 342-344.]  [5:  Peça 1, p. 345.]  [6:  Peça 1, p. 346.]  [7:  Peça 1, p. 348.] 
Diante dos elementos acostados aos autos, a Secretaria de Controle Externo de Tomada de Contas Especial (Secex-TCE) promoveu a citação[footnoteRef:8] do espólio do responsável, na figura de seus herdeiros, visto que havia falecido em 27/2/2013. [8:  Peças 55, 56 e 57.] 
Devidamente cientificados[footnoteRef:9], apenas o herdeiro Ricardo Passos Serra[footnoteRef:10] apresentou alegações de defesa. [9:  Peças 84, 88 e 937.]  [10:  Peças 98.] 
Na defesa apresentada, o Sr. Ricardo Passos Serra alegou, em resumo, que não possui capacidade profissional nem recursos financeiros para contratar um profissional da área para dar uma resposta técnica que possa fazer quaisquer alegações, e que também não possui vínculo ou conhecimento dos fatos.
Com base nos documentos apresentados, a Secex-TCE rejeitou[footnoteRef:11] as alegações apresentadas e propôs que as contas do responsável falecido fossem julgadas irregulares, condenando seu espólio ao ressarcimento do débito apurado pelo tomador de contas especial. [11:  Peças 100, 101 e 102.] 
O representante do MP/TCU, procurador Sérgio Ricardo Costa Caribé, discordou do encaminhamento proposto[footnoteRef:12], por considerar que a citação do espólio após longo tempo decorrido desde o fato gerador do débito atribuído ao responsável falecido, sem que os herdeiros tenham dado causa à demora processual, configura prejuízo ao contraditório e à ampla defesa, conforme transcrição de excerto de seu parecer: [12:  Peça 103.] 
"7.	A jurisprudência deste Tribunal é no sentido de que a citação do espólio após longo tempo decorrido desde o fato gerador do débito atribuído ao responsável falecido, sem que os herdeiros tenham dado causa à demora processual, configura prejuízo ao contraditório e à ampla defesa.
8.		A título exemplificativo, menciono, por guardarem similitude com o caso em exame, os TC Processo 034.355/2014-6, Processo 031.871/2013-5, Processo 004.083/2017-2 e Processo 040.638/2018-9, em que foram proferidos os Acórdão 6129/2020-TCU-Primeira Câmara, 1.470/2020-TCU-2ª Câmara, 1.254/2020-TCU-1ª Câmara e 9.890/2019-TCU-2ª Câmara, respectivamente. Naqueles autos, o extenso lapso temporal entre as irregularidades identificadas e a citação do espólio foi considerado prejudicial ao exercício do direito de defesa e motivou o arquivamento das contas do gestor falecido, por ausência de pressuposto de desenvolvimento válido e regular.
9.		Nesse sentido, considerando que, no caso em tela, as irregularidades ocorreram em 2001 e 2004 e a citação dos herdeiros somente foi feita em 2017, entendo que a situação se amolda aos precedentes acima indicados, afigurando-se coerente adotar medida semelhante para estas contas especiais".
Sob esses fundamentos, propôs o arquivamento dos autos, sem julgamento de mérito, com fundamento no art. 212 do RI/TCU.
Concordo com o posicionamento do MP/TCU. As citações mais recentes ocorreram no primeiro semestre de 2018, cerca de quatorze anos após a ocorrência dos fatos. Assim, no caso em análise, está configurado prejuízo quanto à reunião de elementos para comprovar a boa e regular aplicação dos recursos, o que impede a constituição e o desenvolvimento válido e regular do processo, impondo seu arquivamento.
Diante do exposto, manifesto-me pela aprovação do acórdão que ora submeto à apreciação deste Colegiado. 
TCU, Sala das Sessões Ministro Luciano Brandão Alves de Souza, em 17 de novembro de 2020.
Weder de Oliveira 
Relator